臺灣苗栗地方法院民事判決　　　　　　　96年度簡上字第2號
上　訴　人　乙○○
訴訟代理人　黃雅琴律師
複　代理人　戊○○
被上訴人　　丙○○
　　　　　　　　　　　　9號
上列當事人間請求清償借款事件，上訴人對於中華民國95年12月
14日臺灣地方法院簡易庭95年簡字第號第一審判決，提起上訴，
本院於96年4 月30日辯論終結，判決如下：
    主　文
原判決廢棄。
被上訴人應給付上訴人新台幣伍拾萬元，及自民國九十五年九月
十二日起，至清償日止，按週年利率百分之五計算之利息。
第一、二審訴訟費用由被上訴人負擔。
    事實及理由
一、上訴人起訴主張：被上訴人於民國95年1 月間，委託其妹丁
    ○○即上訴人之嬸嬸向上訴人借款新台幣（下同）50萬元，
    並言明過完年後即返還借款，上訴人乃於1 月11日自其台北
    縣蘆洲市農會帳戶匯款50萬元至被上訴人設於苗栗縣三義鄉
    農會之帳戶內。詎被上訴人未如期清償，經上訴人催討，仍
    置之不理，為此依消費借貸之法律關係，請求被上訴人清償
    借款等語。並聲明：被上訴人應給付上訴人50萬元，並自支
    付命令送達被上訴人翌日起至清償日止，按年息5 ％計算之
    利息。被上訴人則以：被上訴人從未向上訴人借款，上訴人
　　固於95年1 月11日匯款系爭50萬元予被上訴人，但該筆款項
  　係上訴人委託丁○○向被上訴人購買土地之定金，有95年1
    月10日不動產買賣契約書1 份（卷第23至26頁，以下簡稱系
    爭契約）可證。俟被上訴人將土地測量分割完畢後，上訴人
    始反悔不願購買土地，並捏造借貸事由誣賴被上訴人等語。
    並聲明駁回上訴人之訴。
二、本件原審駁回上訴人原審之訴，略以：證人丁○○證稱：被
    上訴人從未透過伊向上訴人借款，上訴人所匯給被上訴人之
    系爭50萬元係做為支付買賣土地之定金。上訴人曾委託伊向
    被上訴人購買土地，並委由伊代為簽訂買賣契約，但將來土
    地所有權移轉登記時，要登記上訴人為所有權人。簽約時，
    上訴人本來請伊先簽發支票支付定金，但被上訴人不會使用
    支票，要求支付現金，並稱都是親戚，定金不用計較，請上
    訴人自行決定定金金額，伊前後打了約3 通電話徵詢上訴人
    意見，最後定金50萬元也是上訴人自行決定的。俟被上訴人
    申請土地測量及分割完成後，伊通知上訴人可以辦理過戶，
    隔幾天上訴人竟反悔不買等語明確；足見兩造間並無上訴人
    所主張之借貸情事。而證人丁○○就上訴人如何委託伊代訂
    土地買賣契約及交涉買賣定金之過程，均證述翔實（見一審
    卷第33至36頁），顯非臨訟捏造，而足憑採。故被上訴人所
    辯與上訴人間訂有土地買賣契約，系爭50萬元係買賣定金等
    語，核與證人所證述之情節相符，堪信為真實。再者，觀之
    系爭契約係於95年1 月10日簽訂，上訴人於翌日即95年1 月
　　11日匯款予被上訴人，且匯款金額恰如系爭契約第3 條所約
  　定之定金金額50萬元（一審卷第24頁），益證兩造間確有買
    賣土地之事實，否則上訴人豈能如數匯款50萬元予被告？！
    是上訴人一再主張系爭50萬元為借款云云，尚不足採。至上
    訴人另主張倘果有向被上訴人購買土地一事，應以其名義簽
    訂買賣契約，且若要購買土地，當係選擇台北、桃園等地云
    云。然其上開主張，均與兩造間是否有「借貸之意思表示合
    致」乙節無關。此外，上訴人迄未能舉證證明兩造間確有「
    借貸之意思表示合致」，徒空言主張兩造間有消費借貸關係
    ，顯屬無據等情。
三、上訴人提起上訴，追加不當得利之法律關係，請求廢棄原判
    決，判命被上訴人返還系爭50萬元及法定利息，被上訴人則
    聲明請求駁回上訴。
四、按於第二審為訴之變更或追加，非經他造同意，不得為之。
    但請求之基礎事實同一者，不在此限。民事訴訟法第446條
    第1項但書、第255條第1項第2款定有明文。所謂請求之基礎
    事實同一，係指變更或追加之訴與原訴之主要爭點有其共同
    性，各請求所主張之利益在社會生活上可認係屬同一或關連
    之紛爭，而就原請求之訴訟及證據資料，於繼續審理時，在
    相當程度範圍內具有同一性或一體性，得期待於後請求之審
    理予以利用，俾先後兩請求得在同一程序中一併解決，避免
    重複審理者。本件上訴人於原審主張被上訴人向其借款50萬
    元，並經原審闡明，僅以借款返還請求權為其主張之原因事
    實，原審以其未能舉證兩造間存在消費借貸關係，駁回其訴
    。其於本院追加不當得利返還請求權，因本件兩造之主要爭
    點在於：上訴人有無請求被上訴人返還其所交付之50萬元之
    權利。經查上訴人於本院之追加，依原請求之訴訟及證據資
    料，於本院繼續審理時，在相當程度範圍內可以相互利用，
    具有同一性或一體性，堪認其請求之基礎事實同一，是上訴
    人所為之追加，雖被上訴人不表同意，仍應予准許。
五、本件上訴人於本院並未能進一步提出兩造間確有消費借貸契
    約合意之事證，上訴人匯款被上訴人50萬元之事實，尚不足
    作為兩造間確有借貸關係之佐證。上訴人於本院追加不當得
    利之法律關係，既為法之所許，是次所應審究者，乃被上訴
    人有無取得系爭50萬元之法律上權源？
(一)本件被上訴人抗辯上訴人之所以匯款50萬元至其帳戶，係以
    之作為其向被上訴人購買坐落苗栗縣三義鄉○○段1300地號
    中之350 至400 坪土地之訂金，並提出不動產買賣契約書（
    見原審卷第23至26頁），暨舉證人丁○○及代書甲○○為證
    。然查丁○○係被上訴人之妹，又係系爭買賣契約之簽訂人
    ，其證詞難免偏頗；又系爭不動產買賣契約書僅記載買賣標
    的物為「苗栗縣三義鄉○○段1300號內割出350 ～400 坪（
    以地政機關測量為準），．．．本約不動產買賣金額以每坪
    新台幣參萬元正。共計總額新台幣：以實際面積計算總金額
    」，顯見其買賣標的及價金並不確定，被上訴人及證人丁○
    ○雖均陳稱標的物之地點為被上訴人房屋旁邊之土地，被上
    訴人並稱其已依約完成土地分割手續，地點即其房屋旁之梯
    形及三角形土地買賣標的（即如附圖所示之1300-1地號土地
    ），代書甲○○亦陳稱其即依被上訴人指示，代為辦理土地
    之合併分割，割出1300-1地號土地云云（見本院卷第50至52
    頁）。經查1300-1地號係1300地號及1304地號合併後分割而
    得，如附圖所示類似梯形部分固原屬1300地號內土地，類似
    三角形部分土地則原屬1304地號土地，此與被上訴人所述買
    賣標的為1300地號內土地，已有不符，再1300-1地號土地面
    積為1732.99 平方公尺，即524.2 坪，與買賣契約上所載買
    賣標的物為350 ～400 坪，亦有不符；且一般土地買賣，衡
    情買受人會確定所欲購買土地之明確地點，所購買之土地形
    狀，亦以方正為常，渠上訴人卻指示代書分割出一如附圖所
    示之類似梯形及三角形土地，欲作為出賣上訴人之標的，此
    等買賣契約顯違常情，且證人丁○○及甲○○所述之買賣標
    的之面積，與其後被上訴人所辦理之分割面積，亦有極大落
    差。基上事由，自難認被上訴人所辯其與上訴人間就1300地
    號土地有買賣契約之事實為真。
(二)再系爭買賣契約係以丁○○名義與被上訴人訂立，並非上訴
    人，丁○○雖證稱係受上訴人委託訂立契約，但為上訴人所
    否認，況丁○○係以自己名義，並非以上訴人代理人名義於
    契約書上簽名，即使丁○○有為上訴人代理簽訂契約之意，
    因不動產物權之移轉或設定，應以書面為之；又為委任事務
　　之處理，須為法律行為，而該法律行為，依法應以文字為
  　之者，其處理權之授與，亦應以文字為之，民法第760 條、
    第531 條定有明文（81年度台上字第442 號判決參照）。被
    上訴人既抗辯上訴人委任丁○○購買系爭土地，登記為上訴
    人所有，該委任處理之法律行為，即不動產物權之移轉，應
    以書面為之，則委任處理該事務之委任契約自應以文字為之
    ，被上訴人並不能證明上訴人曾以書面契約委任丁○○處理
    該事務，揆諸上開說明，被上訴人所述該委任事務處理之授
    權，亦係未依法定方式，而屬無效。
六、依上所述，上訴人固未能證明兩造間確有消費借貸關係，而
    不能本於借貸關係請求被上訴人返還系爭50萬元，但被上訴
    人或未能證明兩造間確有買賣關係，或其所抗辯系爭買賣契
    約係丁○○代理訂立乙節，亦因未能證明被上訴人有授權丁
    ○○為之，而歸於無效，則其自上訴人所取得之50萬元，即
    屬無法律上之原因。被上訴人取得上訴人所交付之50萬元，
    既無法律上之原因，其致使上訴人受有該金額之損害，從而
    上訴人本於民法第179 條不當得利法律關係，請求被上訴人
    返還50萬元，及自支付命令送達被上訴人翌日即95年9 月12
    日起至清償日止，按年息5%計算之利息，於法即無不合。原
    審固未及審酌上訴人於本院之追加之訴，惟其駁回上訴人之
    訴，既有未洽，上訴人聲明求為廢棄原判決，即無不合，爰
    廢棄改判如主文所示。
七、本件事證已明，兩造其餘攻擊防禦方法委無一一審究之必要
    ，附此敘明。
據上論結，本件上訴為有理由，依民事訴訟法第436 條之1 第3
項、第450 條、第78條、第463 條，判決如主文。
中　　華　　民　　國　　96　　年　　4 　　月　　30　　日
                  民事庭審判長　蔡燉
                        法　官　張淑芬
                        法　官　吳振富
右正本證明與原本無異。
本件不得上訴。
                        書記官　張文惠
中　　華　　民　　國　　96　　年　　4 　　月　　30　　日
